臺灣雲林地方法院民事判決　九十一年度訴字第三七六號
　　原　　　告　杰輝企業有限公司
　　法定代理人　乙○○
　　法定代理人　甲○○
右當事人間請求返還所有物等事件，本院判決如左：
    主    文
被告應交付原告成形機控制盤（含附表所屬零組件）拾台。
本判決於原告以新台幣貳拾萬元供擔保後，得假執行。
訴訟費用由被告負擔。
    事    實
甲、原告方面：
一、聲明：
(一)被告應將成形機控制盤（含附表所屬零組件）十台返還原告。
(二)原告願供擔保，請准宣告假執行。
(三)訴訟費用由被告負擔。
二、陳述：
(一)原告於民國（下同）九十年十一月至九十一年二月間應被告之需要，提供原告所
    生產之成形控制盤共十五台及零組件並空壓材料及電料零件（下稱系爭機器）予
    被告，兩造約定被告買賣餘額未付清前，上開物品仍為原告所有。
(二)依兩造買賣契約，被告應支付予原告之金額為一百零九萬八千元，惟被告僅簽發
    支票二紙，面額計七十四萬一千元之支票予原告（其中乙紙面額三十七萬元，到
    期日九十一年三月三十一日，另乙紙面額三十七萬一千元，到期日九十一年四月
    三十日），尚有餘額三十五萬七千元未付。詎料，前揭到期日九十一年三月三十
    一日及九十一年四月三十日面額皆為三十七萬元之支票，經提示竟均遭銀行以存
    款不足退票，顯見被告已無力支付貨款。
(三)依兩造約定，在被告未全數付清貨款前，上開貨品仍為原告所有，原告自得依民
    法第七百六十七條及動產擔保交易法之規定請求被告返還。又目前系爭機器尚有
    十台置於被告處，爰請求告返還該十台。
(四)被告已另成立新公司，置之前的公司之債務於不顧。
三、證據：提出估價單影本十五份、合約書影本乙份、支票及退票理由單影本各二份
    為證。
乙、被告方面：
    未於最後之言詞辯論期日到場，惟據其先前之聲明、陳述整理如下：
一、聲明：
(一)原告之訴及假執行之聲請均駁回。
(二)訴訟費用由原告負擔。
二、陳述：
(一)被告前後向原告買了二十幾台機器（包括零組件），被告開了很多支票給原告，
    但只有兩張跳票，包括餘款及跳票之金額共一百零九萬八千元尚未給付原告，但
    原告賣給被告之系爭機器都已交付被告。
(二)兩造就系爭機器之買賣為一般之買賣關係，雙方並未約定在系爭機器價款尚未付
    清前，系爭機器之所有權仍歸屬原告，且原告已經收了訂金，則系爭機器所有權
    應該屬於買方即被告所有。
(三)十台機器之價值為六十二萬元。
三、證據：提出買賣合約書影本一件。
    理    由
一、程序方面：
    本件被告，未於最後言詞辯論期日到場，核無民事訴訟法第三百八十六條各款所
    列情形，爰依原告之聲請，由其一造辯論而為判決。
二、得心證之理由：
(一)本件原告起訴主張：兩造於九十年十一月至九十一年二月間訂立買賣契約，約定
    由原告提供其所生產之系爭機器予被告，而被告需給付價金一百零九萬八千元，
    被告雖因而簽發面額總計七十四萬一千元之支票二紙予原告，惟該二紙支票經提
    示均遭退票，是貨款金額共一百零九萬八千元被告均未給付。又依兩造所訂之買
    賣合約約定，被告買賣餘額未付清前，系爭機器自仍為原告所有等語，業據提出
    兩造合約書範本、支票及退票理由書為證；被告則自認向原告購買系爭機器及尚
    積欠原告貨款一百零九萬八千元，惟辯稱：兩造間的買賣契約是一般之買賣關係
    ，雙方並未約定於系爭機器尾款未付清前，機器之所有權仍歸屬原告，今原告既
    已收取訂金，則所有權自該屬於買方即被告等詞置辯。
(二)經查：(1)原告與被告間成立成形控制盤之買賣與被告積欠原告貨款一百零九萬八
    千元之事實部分，經原告提出合約書及支票、退票理由書為證，並經被告當庭自
    認，足認原告主張為真實。(2)至於系爭機器所有權歸屬部分，原告主張雙方曾約
    定於系爭機器尾款尚未付清前，機器的所有權仍歸屬於原告等情，業經被告否認
    ，是本件乃涉及系爭買賣契約是否構成附條件買賣（保留所有權買賣）？
(三)按五十二年時，政府為適應工商業及農業資金融通及動產用益之需要，並擔保動
    產交易之安全，制定動產擔保交易法時，始設專章規定附條件買賣。動產擔保交
    易法之附條件買賣係以動產為客體，但並非所有之動產皆可為附條件買賣之標的
    物。動產擔保交易法第四條第一項規定：「機器、設備、工具、原料、半製品、
    成品、車輛、農林漁牧產牲畜以及小船，均得為動產擔保交易之標的物」，同條
    第二項規定：「前項各類標的物之品名，由行政院視事實需要及交易性質定之。
    」查系爭買賣標的物為成形控制盤（機器之一種），自符合動產擔保交易法中動
    產擔保交易之標的物之規定，合先敘明。
(四)據被告所提出原告確認為真之系爭機器買賣合約書中之第八條第四款所載：「甲
    方即被告餘額未付清時，所購買之物品設備仍為乙方即原告所有」，且有證人李
    海生（兩造簽約時為被告公司之廠長）之證述：「當時買賣機器時，兩造是有約
    定在買機器的金額尚未付清以前，機器的所有權屬於原告的‧‧‧‧」等語，及
    另一證人陳顯文亦證述：「其與被告間亦有買賣往來，我們的行規是買機器的金
    額尚未付清以前，機器是屬於賣方的」等語，勘信原告主張系爭買賣契約為附條
    件買賣之關係為真實，而被告所辯訂約當時無附條件買賣之約定云云，自非可採
    。
(五)依動產擔保交易法第二十六條規定，買受人於價金一部或全部清償時，始取得標
    的物之所有權，物權行為之效力繫於價金支付之事實，故亦為附停止條件。保留
    所有權之約定，欲發生債權及物權法上之效力，必須在買賣契約與物權行為分別
    約定。當事人於買賣契約已約定保留所有權者，於交付標的物時，雖未再為保留
    所有權之約定，解釋上應認為移轉所有權之物權行為附有停止條件，於條件成就
    前，出賣人仍為標的物之所有人。另依該法第二十八條第一項規定：標的物所有
    權移轉於買受人前，有左列情形之一，致妨害出賣人之權益者，出賣人得取回占
    有標的物：（一）不依約定償還價款者。‧‧‧。即依該法第二十八條規定，標
    的物所有權移轉於買受人前，買受人不依約定償還價款，完成特定條件或將標的
    物出賣、出質或為其他處分，致妨害出賣人之權益者，出賣人得取回標的物。兩
    造就系爭機器訂立附條件買賣契約，惟被告未依約償還價款之事實，已如前述，
    依上說明，原告自得取回系爭機器；又原告主張被告已另行成立新公司，至之前
    的公司之債務於不顧等語，被告亦僅以已委託律師處理等語處之（見九十一年六
    月二十五日言詞辯論筆錄），職是，原告提起本件交付附條件買賣標的物之訴，
    即有保護之必要。
(六)從而，原告依附條件買賣契約之法律關係及動產擔保交易法之規定，請求被告交
    付如主文所示之物，即無不合，應予准許。
三、假執行之宣告：
    原告陳明願供擔保，聲請宣告假執行，核無不合，爰酌定相當擔保金額准許之。
四、結論：原告之訴為有理由，依民事訴訟法第三百八十五條第一項前段、第七十八
    條、第三百九十條第二項，判決如主文。
中　　　華　　　民　　　國　　　九十一　　年　　八　　　月　　二十七　　日
　　　　　　　　　　　　　　　　臺灣雲林地方法院民事庭
~B法　　　官　陳婉玉
右為正本係照原本作成。
如對本判決上訴須於判決送達後二十日內向本院提出上訴狀。（須附繕本）
中　　　華　　　民　　　國　　　九十一　　年　　八　　　月　　二十七　　日
~B法院書記官　魏輝碩
